【裁判字號】    89,訴,11
【裁判日期】    890809
【裁判案由】    侵權行為損害賠償等
【裁判全文】
臺灣高等法院臺南分院民事判決  八十九年度訴字第一一號  Ｅ
      原      告  丙  ○○○
                  己  ○  ○
                  乙  ○  ○
                  丁  ○  ○
                  甲      ○
                  戊  ○○○
      右六人共同
      訴訟代理人  曾  柏  暠  律師
      被      告  辛  ○  ○  .
      被      告  庚  ○  ○  .
                              灣台南監獄執行中）
右當事人間侵權行為損害賠償等事件，經本院刑事庭（八十八年附民字第三五二號）
移送前來，本院判決如左：
      主      文
被告辛○○、庚○○應連帶給付原告丙○○○新臺幣壹佰貳拾萬柒仟零捌拾參元，及
原告己○○、乙○○、丁○○、甲○、戊○○○各新台幣伍拾萬元，並均自民國八十
八年九月二十四日起至清償日止，按年息百分之五計算之利息。
原告其餘之訴駁回。
訴訟費用由被告連帶負擔三分之二，餘由原告負擔。
本判決第一項於原告丙○○○以新台幣肆拾萬元，己○○、乙○○、丁○○、甲○、
戊○○○各以新臺幣壹拾陸元，分別為被告供擔保後，各得假執行。但被告如於假執
行程序實施前，以新臺幣壹佰貳拾萬柒仟零捌拾元為原告丙○○○，以新台幣伍拾
萬元各分別為原告己○○、乙○○、丁○○、甲○、戊○○○預供擔保，得免為假執
行。
原告其餘假執行之聲請駁回。
      事      實
甲、原告方面：
    一、聲明：求為判決：（一）被告辛○○、庚○○應連帶給付原告丙○○○新臺
        幣（下同）貳佰陸拾肆萬伍仟伍佰肆拾陸元，原告己○○、乙○○、丁○○
        、甲○、戊○○○各伍拾萬元，並均自訴狀繕本送達翌日起至清償日止，按
        年息百分之五之利息。（二）願供擔保請准宣告假執行。
    二、陳述：
    （一）被告庚○○於民國（下同）八十三年六月間，在台南縣永康市其舅舅康豐
          鵬住處，受其舅舅之託，未經許可，寄藏美製屬康豐鵬所有之九釐米半自
          動手槍一支、子彈十四顆（其中一顆為達姆彈，其餘十三顆為一般子彈）
          ，並將之藏放在台南縣鹽水鎮○○里○○路六十七號屋後草叢中。後因楊
          超群曾任職過的工廠老闆即被告辛○○，懷疑其妻曾阿娟與案外人陳肇欽
          有染，心生怨恨，加以辛○○前曾於八十六年九月間，在台南縣新市鄉○
          ○村○○路，持刀傷害陳肇欽，其工廠辦公室門窗於八十七年五月間某日
          早上遭不詳姓名人開槍射擊，懷疑係陳肇欽所為，為思報復，乃於八十七
          年八月上旬某日，在台南縣新市鄉豐華村豐華六十三之七號其經營之工廠
          內，以一百萬元之代價，教唆原無殺人犯意之庚○○殺害陳肇欽，庚○○
          當即答應，辛○○乃交付庚○○訂金十萬元，餘款則約定事成之後再行支
          付。八十七年十月九日上午九時許，庚○○乘騎其姊楊淑惠所有車號ＬＹ
          Ｊ一四四三號機車，攜帶前開槍彈前往陳肇欽住處，發現陳肇欽耕耘機不
          在，欲折返辛○○工廠時，途經台南縣新市鄉社內村橋頭田菁園二四五地
          號田地時，見黃贊輝駕駛耕耘機在田地上工作，誤以為黃贊輝即為陳肇欽
          ，乃下車走向耕耘機，以所帶之槍彈，朝坐於駕駛座之黃贊輝射擊四發，
          黃贊輝胸部中槍二發，仆倒駕駛座，嗣因胸部槍傷送醫不治死亡。被告二
          人因前揭殺人行為，均經刑事法院判處罪刑確定。
    （二）按因故意或過失不法侵害他人權利者，應負損害賠償責任；數人共同不法
          侵害他人者，連帶負擔損害賠償之責，民法第一百八十四條、一百八十五
          條定有明文。又不法侵害他人致死者，對於支出殯葬費用之人，應負損害
          賠償之責；被害人對於第三人負有法定扶養義務者，加害人對於該第三人
          亦應負損害賠償之責；侵害他人身體或健康者，對於被害人因此所增加生
          活上需要時，應負損害賠償之責，民法第一百九十二條第一、二項，及第
          一百九十三條第一項亦定有明文。原告丙○○○係被害人黃贊輝之妻，於
          被害人黃贊輝被殺後，為其支出殯葬費用及醫療費用共三十九萬四千二百
          六十二元，有收據二十五張可憑，被告等對此應連帶負擔賠償之責。又黃
          張爵謂出生於三十九年九月二十三日，於被害人受殺害時僅四十八歲，其
          平日受被害人扶養，算至七十五歲，尚有二十七年可受被害人扶養，每年
          以七萬兩千元計算，扣除中間利息（以年利率百分之五計算），而應一次
          給付原受扶養費用共計一百二十五萬一千二百八十四元。以上二項合計，
          共一百六十四萬五千五百四十六元，依法應由被告負連帶賠償責任。
    （三）原告丙○○○係被害人黃贊輝之妻，原告己○○、乙○○、丁○○為被害
          人之子女，原告甲○、戊○○○為被害人之父母。依民法第一百九十四條
          規定：「不法侵害他人致死者，被害人之父、母、子、女及配偶，雖非財
          產上之損害，亦得請求賠償相當之金額。」。原告丙○○○中年喪偶，且
          失生活撫養之人，精神上所受痛苦最大，爰請求被告連帶賠償精神慰撫金
          一百萬元。原告己○○、乙○○、丁○○無端受喪父之痛，原告甲○、黃
          陳月娥受喪子之痛，精神上自受極大之痛苦，爰各請求被告連帶賠償精神
          慰撫金各五十萬元。
    三、證據：提出戶口名簿一份、奇美醫院收費收據四件、其他收據十四件，及殯
        葬醫療費用明細表一份（皆為影本）等為證。
乙、被告方面：
    一、聲明：求為判決：（一）駁回原告之訴及其假執行之聲請。（二）如受不利
        之判決，願供擔保免為假執行。
    二、陳述：
    （一）被告辛○○部分：伊未教唆庚○○殺害黃贊輝，對於原告所主張伊有教唆
          庚○○殺害黃贊輝之事實、理由及證據均予否認並爭執之。又伊已對本件
          判決伊有罪之刑事判決提起上訴，即無庸對原告等負任何賠償責任。
    （二）被告庚○○部分：伊對原告所提出之各項單據並無意見，惟原告所請金額
          過高，伊無力負擔。
丙、本院依職權調閱台灣台南地方法院檢察署八十七年偵字第一二三六號辛○○等殺
    人案之刑事全卷（含偵、審各卷共十三宗）。
      理      由
一、本件被告辛○○經合法通知，未於言詞辯論期日到場，核無民事訴訟法第三百八
    十六條各款所列情形，爰依原告聲請，由其一造辯論而為判決。
二、本件原告主張被告庚○○受被告辛○○之教唆，於八十七年十月九日上午九時許
    ，在台南縣新市鄉社內村橋頭田菁園二四五地號田地，誤正在田地上工作之黃贊
    輝為陳肇欽，而以所帶之槍彈朝坐於耕耘機駕駛座之黃贊輝射擊四發，致黃贊輝
    胸部中槍二發，仆倒駕駛座，而因胸部槍傷送醫不治死亡等事實，業經被告庚○
    ○自認在卷，復經檢察官督同法醫師、檢驗員相驗黃贊輝之屍體屬實，製有相驗
    勘驗筆錄、驗斷書、相驗屍體證明書、現場照片等附於刑事卷內足憑，且經本院
    八十八年度上重訴字第一三七五號刑事判決認定，並判處罪刑確定在案。被告辛
    ○○雖否認其有教唆庚○○殺人云云，惟於刑事案中，辛○○坦承教唆庚○○教
    訓陳肇欽，並允以報酬當場給付庚○○十萬元，嗣後曾駕車載庚○○前往台南縣
    新市鄉社內村陳肇欽住處附近，以便庚○○認識陳肇欽的住家環境、工作狀況伺
    機下手等情，參諸庚○○於行兇前後，即多次向友人王昱璋、林志明、蘇韋仲、
    陳宗楠等人隱約透露辛○○以一百萬元教唆伊殺害陳肇欽，並曾邀約陳宗楠與其
    一同作案，已據證人王昱璋、林志明、蘇韋仲、陳宗楠等於刑事案中迭次證述明
    確，且證人陳宗楠於案發當天即八十七年十月九日警訊中即證稱：「（於昨天十
    月八日在新市鄉他姐姐住處）楊道聰（按即被告庚○○）問我何時欲當兵，且問
    我近況如何後，忽然告訴我說今（九）日要我與他到新市鄉幹掉一個人，而酬勞
    有新台幣一百萬元，幹掉後他會拿一些給我當零用，：：隨後我便在他身旁看到
    一把手槍，且楊道聰拿該把手槍將子彈上膛給我看，：：並要我留下住宿並說一
    大早就要去跟蹤人，這兩天他就要幹掉這個人了。：：且告訴我說他已經收了十
    萬元定金花完了，只要殺了所指定的人後，餘款九十萬元便分兩次可得到：：」
    ，於翌日即八十七年十月十日警訊中仍供稱：「庚○○曾邀過我一起去作案，邀
    我去殺人，約在八十七年八月中旬第一次找我，（前後）向我說了有十次左右，
    庚○○說要用槍殺人，他說可以賺一百萬元，他說是他老闆（按即被告辛○○）
    唆使他去殺人」云云（見刑事案中之警訊卷陳宗楠部分筆錄），於刑事案偵查、
    審理時仍為相同之證述（見偵字第一二三九六號卷八十七頁正反面，本院上重訴
    字第一三七五號案八十八年十二月七日訊問筆錄），另辛○○於庚○○錯殺被害
    人黃贊輝後，於一個小時左右即同日十時許赴現場查看，見事有出入後，即連續
    撥四通電話予庚○○，此亦經辛○○於刑事案之警訊中坦承（見偵字第一二三六
    九號卷第六頁），並有通話紀錄查詢資料一份附刑事卷可參（見偵字第一二三九
    六號卷第十六頁），而辛○○與庚○○通過電話後，於被害人黃贊輝遭槍擊當日
    十三時許即駕車北上桃園，旋即趕回台南縣學甲鎮，然後七、八日均不敢回家，
    在西港、安定、新營、歸仁、龍崎、高雄田寮、湖內、台南市、安定等地之工寮
    中藏匿，於八十七年十月十七日中午，始向台灣台南地方法院檢察署檢察官到案
    說明，此經其於刑事案中自白明確（見偵字第一二三九六號卷第七頁），則辛○
    ○若非以一百萬元代價教唆庚○○對以駕駛耕耘機為業之陳肇欽行兇殺害，何以
    庚○○於行兇前後會對身邊友人作此陳述？又何須應允給付高達一百萬元之代價
    給庚○○？又何以會在大白天到田地裡向駕駛耕耘機之被害人黃贊輝開槍？且又
    何必到現場看過被害人黃贊輝確係遭人開槍射擊身亡後，再以電話連絡庚○○？
    況其若無教唆情事，又何須當日即展開逃亡生涯，在外藏匿九日？而庚○○與辛
    ○○雖為舊識，然辛○○對其並無特殊情誼，庚○○只為辛○○打抱不平，即不
    惜持槍殺人，顯於常情有違，辛○○教唆庚○○殺人之行為，於刑事案中調查所
    得證據，實可認定，所辯為其卸責之詞，不足採信，應認原告主張之事實為真。
三、被告辛○○教唆原無殺人犯意之被告庚○○殺人，雖庚○○誤黃贊輝為陳肇欽而
    加以殺害（客觀錯誤），惟不論被害人黃贊輝或案外人陳肇欽均在辛○○教唆殺
    「人」之犯意內，其教唆行為所生危害，並不因此而有影響。按因故意或過失不
    法侵害他人權利者，應負損害賠償責任；數人共同不法侵害他人者，連帶負擔損
    害賠償之責；又不法侵害他人致死者，對於支出醫療及增加生活上需要之費用或
    殯葬費用之人，亦應負損害賠償責任；被害人對於第三人負有法定扶養義務者，
    加害人對於該第三人亦應負損害賠償之責；不法侵害他人致死者，被害人之父、
    母、子、女及配偶，雖非財產上之損害，亦得請求賠償相當之金額。民法第一百
    八十四條第一項前段、第一百八十五第一項前段、第一百九十二條第一、二項、
    第一百九十四條分別定有明文。被告二人共同不法侵害黃贊輝致死，既經認定，
    原告基於前揭法律規定，請求被告二人負連帶賠償責任，即屬有據，所應審酌者
    ，僅為其項目及其數額而已，爰分述如左：
  (一)原告丙○○○主張其於被害人黃贊輝被殺後，為其支出殯葬費用及醫療費用共三
    十九萬四千二百六十二元，業據其提出收據二十五張為證，且為被告二人所不爭
    執，堪信為真，原告丙○○○請求被告二人連帶如數給付，為有理由，應予准許
    。
  (二)原告丙○○○係被害人黃贊輝之配偶，三十九年九月二十三日出生，有原告提出
    之戶口名簿可稽，依內政部所編八十三年台灣地區高雄台南大都會區簡易生命表
    統計，黃贊輝死亡時尚有餘命三十年可受被害人黃贊輝扶養，原告丙○○○請求
    其中之二十七年扶養費，自應准許。而丙○○○之扶養義務人除其配偶即被害人
    黃贊輝外，尚有其子女己○○、乙○○、丁○○等三人，亦有原告提出之戶口名
    簿可稽，被害人黃贊輝應負擔原告丙○○○扶養義務與其子女合計原應為四分之
    一，按八十七年度綜合所得稅扶養親屬寬減額七萬二千元，並依霍夫曼式計算法
    扣減中間利息計算，原告丙○○○得請求扶養金額為三十一萬二千八百二十一元
    （計算式為72000/ 0000000×00000000（即二十七年一次請求給付之霍夫曼係數
    ）/4=312821元 ）。原告丙○○○請求被告二人給付受扶養費用一百二十五萬一
    千二百八十四元，於上開三十一萬二千八百二十一元之範圍內，為有理由，應予
    准許，逾此範圍，即屬無據，應予駁回。
  (三)查原告丙○○○係被害人黃贊輝之妻，原告己○○、乙○○、丁○○為被害人之
    子女，原告甲○、戊○○○為被害人之父母，均有各該戶籍資料在卷可稽，且為
    被告所不爭，彼等因被告二人之侵權行為，致原告等人分遭喪夫、喪父、喪子之
    痛苦，哀痛逾恒，為人情之常，其請求精神慰藉金，亦無不合。爰審酌原告與被
    害人之關係，所受之痛苦，併參酌兩造之身分、地位、經濟情況及其他一切情形
    ，認原告等六人各請求被告賠償五十萬元慰藉金為適當。原告丙○○○逾此範圍
    之請求，為無理由，應予駁回。
四、綜上所述，原告丙○○○所受損害之金額計為支出殯葬費及醫療費用共三十九萬
    四千二百六十二元、扶養費三十一萬二千八百二十一元、精神慰藉金五十萬元，
    合計為一百二十萬七千零八十三元；原告己○○、乙○○、丁○○、甲○、戊○
    ○○所受損害之金額各為精神慰藉金五十萬元。原告等人本於侵權行為損害賠償
    之法律關係，請求被告二人分別連帶給付上開金額，及均自起訴狀繕本送達翌日
    即八十八年九月二十四日起至清償日止，按週年利率百分之五計算之利息，為有
    理由，應予准許。原告丙○○○逾上開准許範圍以外之請求，即屬無據，應予駁
    回。
五、兩造陳明願供擔保，分別聲請宣告假執行及免為假執行，於原告勝訴分，經核尚
    無不合，爰分別酌定相當擔保金額准許之。至於原告其餘假執行之聲請部分，因
    訴之駁回而失所附麗，併予駁回。
六、據上論結，本件原告丙○○○之訴，為一部有理由，一部無理由，其餘原告之訴
    為有理由，合依民事訴訟法第四百六十三條、第三百八十五條第一項前段、第七
    十九條但書、第八十五條第一項前段、第三百九十條第二項、第三百九十二條，
    判決如主文。
中      華      民      國    八十九    年      八      月      廿九    日
                                    臺灣高等法院臺南分院民事第二庭
~B1審判長法官  吳    志    誠
~B2      法官  李    文    賢
~B3      法官  葉    居    正
右為正本係照原本作成。
如對本判決上訴，須於判決送達後二十日內向本院提出上訴狀，其未表明上訴理由者
，應於上訴後二十日內向本院提出上訴理由書。
中      華      民      國    八十九    年      九      月      五      日
~B法院書記官  謝    淑    玉


司法院資訊處製作；財團法人民間司法改革基金會備份。
